臺灣桃園地方法院民事判決　八十八年度訴字第七六○號
　　原　　　告　吳祥榮即祭祀公業吳乃華管理人
　　被　　　告　甲○○
　　被　　　告　乙○○
右當事人間租佃爭議事件，本院判決如左：
    主      文
確認原告與被告間就台灣省桃園縣八廣字第九三號耕地租約之租賃關係不存在。
訴訟費用由被告負擔。
    事      實
甲、原告方面：
  一、聲明：如主文所示。
  二、陳述：
  (一)緣被告甲○○與乙○○二人之父親吳壽（已於民國四十五年九月二十三日死亡
      ，即承租人）生前曾向祭祀公業吳乃華（即出租人）承租系爭坐落於桃園縣八
      德市○○○段第三四五、三四九、二七之一等三筆地號土地（以下簡稱系爭耕
      地）耕作，雙方並立有耕地租約，編為「台灣省桃園縣八廣字第九三號耕地租
      約」。其後吳壽死亡，即由被告二人繼承其耕作權。惟被告就系爭耕地，其中
      第三四五地號並未自任耕作並轉租予訴外人劉盛龍，就其中第二七之一地號未
      自任耕作並讓渡予訴外人吳樹清，依耕地三七五減租條例第十六條第一項、第
      二項規定「承租人應自任耕作，並不得將耕地全部或一部轉租於他人。承租人
      違反前項規定時，原訂租約無效，得由出租人收回自行耕種或另行出租」，且
      依最高法院七十三年台上字第一一二號判決意旨，縱使被告僅就租約中一筆或
      數筆轉租他人或不自任耕作，仍應認定「全部租約」均已「無效」。故本件被
      告未自任耕作並轉租之事實，已使系爭租約發生「無效」，故原告依上開法律
      規定起訴請求確認租賃關係不存在，即屬有據。
  (二)退而言之，如前開理由尚有疵累，被告等就系爭耕地已達二年以上「未繳租金
      」，經原告多次催繳未果後，再以存証信函催告，被告迄未繳納，依耕地三七
      五減租條例第十七條規定，原告亦已於調解、調處會議上多次表示租約終止（
      如被告否認，再以本件起訴為終止之表示），則系爭耕地租約至少已經終止，
      則租賃關係亦屬不存在。
  (三)被告自認「未自任耕作」，亦自認「轉租、讓渡」訴外人之事實（參被告筆錄
      自認及被告委任王治魯律師之發函），雖被告甲○○辯稱因水路被阻擋，故將
      其中第三四五地號租予訴外人劉盛龍以維生計云云，然查，此為被告卸責之辯
      ，被告並無舉證以憑，且倘若水路被擋（假設語氣），何以水利會不聞不問？
      足證被告所辯，實屬空言，不足採信。更何況，系爭耕地其中第二七之一地號
      ，被告竟將之讓渡他人，更屬從未自任耕作，故租約已全部歸於「無效」，甚
      為顯明，被告所辯均不足信。
  三、證據：提出轉租租約及讓渡合約書影本各一份、存證信函及回執影本各一份、
      土地登記謄本三份為證。
乙、被告甲○○方面：
  一、聲明：駁回原告之訴。
  二、陳述：
  (一)被告承租之系爭桃園縣八德市○○○段第三四五地號耕地係因原告吳祥榮將同
      地段三一六號池及三八六之七號土地提供給訴外人吳祥德、簡銘賢、呂理炎等
      人填土並建造倉庫及工廠，致水源斷絕，被告無水灌溉導致廢耕，被告為維持
      生活始將土地出租予訴外人劉盛龍。
  (二)況且系爭三四五地號耕地原本係吳乃華與訴外人吳勳等人共有，僅總登記時為
      便宜行事而登記在吳乃華名下，且吳勳與吳乃華均各分管其所有部分土地，吳
      勳死亡即由其後人吳粉繼承管業，吳粉並於日據時期將其管業部分出售予被告
      之父吳壽及伯父吳賀，且訂有讓渡契約，約定吳乃華派下若經協議就系爭土地
      歸還各業各管時，有關歸還吳粉之部分即歸吳壽及吳賀所有，被告所耕種之系
      爭三四五地號耕地即係吳壽由吳粉手中購得之土地，僅因讓渡契約壓在箱內，
      為吳壽所遺忘始向吳乃華祭祀公業辦理承租，今因訴訟翻找資料始發現讓渡書
      壓在箱內，是系爭三四五地號耕地本即應為被告所有，吳壽向吳乃華祭祀公業
      承租係一時疏忽所致。又系爭三四九地號耕地係由被告之父吳壽向訴外人吳阿
      謹買得，另系爭二七之一地號耕地係經祭祀公業吳乃華前管理人吳長確同意，
      於五十二年十二月二十五日讓渡給吳樹清。是被告所耕作之系爭土地或由被告
      之父購得，名雖為原告所有，實則為被告繼承而來，或經原告前管理人同意讓
      渡他人，根本與租賃無涉。
  (三)至於租金並非被告不給，而係依慣例均由原告到被告家中收租，原告為期收回
      土地他用乃不收租金，雖被告曾請律師函催其來收租，惟原告竟不予置理，此
      實為原告自己不收租所致，非可歸責於被告。
  三、證據：提出臺灣省石門農田水利會八德工作站函影本一份、收據影本一紙、讓
      渡書影本一份、祭祀公業股份買賣契約書影本一份、耕作權利讓渡合約書影本
      一份為證。
丙、被告乙○○方面：
  一、聲明：駁回原告之訴。
  二、陳述：對於系爭三四五、三四九及二七之一地號耕地，伊已拋棄繼承，本件訴
      訟與伊無關係等語。
  三、證據：提出協議書影本一份為證。
    理      由
壹、程序方面：
一、按當事人適格為訴權存在之要件，且屬法院應依職權調查之事項。又以公同共有
    之財產為訴訟標的之訴訟，依民法第八百二十八條第二項規定，應得公同共有人
    全體之同意始得為之。若無事實上無法得全體公同共有人同意之除外情形，而未
    得全體公同共有人同意逕行起訴者，自難謂其當事人適格要件無欠缺。經查：系
    爭耕地之原承租人係吳壽，嗣吳壽死亡，其繼承人除被告甲○○與乙○○二人外
    ，其餘繼承人陳吳招、黃吳秀、蕭吳粉、陳吳屘等人均已到庭陳述：於繼承開始
    時渠等即表示無條件全部拋棄繼承等語 (見本院九十年十一月二十六日言詞辯論
    筆錄) ，且有桃園縣八德市公所於八十九年九月二日以德市民字第八九一一九八
    六四號函覆之八德市「八廣字第九三號」耕地三七五租約變更登記申請書全案附
    卷可稽，自堪信繼承人陳吳招、黃吳秀、蕭吳粉、陳吳屘等人均已拋棄繼承為真
    實。惟被告乙○○則到庭陳述：伊係繼承另外之三四四地號等三筆土地之耕作權
    ，至於本件系爭之三四五、三四九及二七之一地號耕地，則由被告甲○○耕作等
    語  (見本院九十年十一月二十六日言詞辯論筆錄)，且依據被告乙○○所提出八
    十年三月二日所書立之協議書以觀，亦係關於被告乙○○與甲○○等二人協議如
    何分配耕作吳壽生前所承租之土地等事項，且其內容記載亦與被告乙○○之陳述
    相互一致。而被繼承人吳壽之耕作權則係屬於其繼承人可得繼承之公同共有財產
    權，現繼承人被告乙○○與甲○○僅係對於被繼承人吳壽之耕作權為上述之協議
    分配，然此並不符合拋棄繼承之要件，自非屬於拋棄繼承，是被告乙○○抗辯其
    已拋棄繼承云云，自不足採。且本件被繼承人吳壽之耕作權既係屬於其繼承人可
    得繼承之公同共有財產權，且為本件之訴訟標的，依首揭說明，依法應為必要共
    同訴訟，亦即應以全體繼承人即公同共有人為被告，始為適格之當事人。而本件
    被繼承人吳壽之繼承人則有被告乙○○與甲○○等二人，且依據最高法院七十七
    年台抗字第一七０號判決意旨，原告雖於本件租佃爭議事件先前之調解、調處程
    序，未列被告乙○○為被告，惟為訴訟便宜起見，仍應准許於法院審理時為被告
    之追加，故原告追加被告乙○○為本件被告，於法有據，應予准許。
二、按「訴狀送達後，原告不得將原訴變更或追加他訴。但有下列各款情形之一者，
    不在此限：三、擴張或減縮應受判決事項之聲明者。」民事訴訟法第二百五十五
    條第一項第三款定有明文。本件原告訴之聲明原為：「一、確認原告與被告等間
    就台灣省桃園縣八廣字第九三號耕地租約之租賃關係不存在。二、被告等應依桃
    園縣八德地政事務所八十九年十一月九日德地收字第八九五一一０號複丈成果圖
    所示，將桃園縣八德市○○○段第二七之一地號土地Ｂ部分計０．四七七０公頃
    、同段第三四五地號土地Ｂ部分計０．一五六六公頃、Ｃ部分計０．一０二九公
    頃、同段第三四九地號土地Ｂ部分計０．三八九七公頃，均返還原告。三、前項
    聲明原告願供擔保，請准宣告假執行。」，其後原告減縮聲明為：「確認原告與
    被告等間就台灣省桃園縣八廣字第九三號耕地租約之租賃關係不存在。」 (見本
    院九十一年一月三日言詞辯論筆錄)，依上開法條規定應予准許，合先敘明。
貳、實體方面：
一、本件原告主張：被告甲○○與乙○○二人之父親吳壽生前曾向祭祀公業吳乃華承
    租系爭坐落於桃園縣八德市○○○段第三四五、三四九、二七之一等三筆地號土
    地（簡稱系爭耕地）耕作，雙方並立有耕地租約，編為「台灣省桃園縣八廣字第
    九三號耕地租約」  (簡稱系爭租約)。其後吳壽死亡，即由被告二人繼承其耕作
    權。惟被告就系爭第三四五地號耕地，並未自任耕作且轉租予訴外人劉盛龍，另
    就系爭第二七之一地號耕地，亦未自任耕作並讓渡予訴外人吳樹清，以上被告未
    自任耕作且轉租或轉讓之行為，依耕地三七五減租條例第十六條第一項、第二項
    規定，應認系爭租約已全部無效。況且被告就系爭耕地已達二年以上未繳租金，
    依耕地三七五減租條例第十七條之規定，原告亦得終止租約，且原告亦已於調解
    、調處會議上多次表示系爭租約終止。以上被告種種行為，不僅已造成系爭租約
    無效且原告亦已終止系爭租約，原告自得訴請確認系爭租賃關係不存在等語。
二、被告甲○○則以：系爭第三四五地號耕地係因原告吳祥榮將同地段三一六號池及
    三八六之七號土地提供給訴外人吳祥德、簡銘賢、呂理炎等人填土並建造倉庫及
    工廠，致水源斷絕，被告無水灌溉導致廢耕，被告為維持生活始將土地出租予訴
    外人劉盛龍。且系爭三四五地號耕地係原本係吳乃華與訴外人吳勳等人共有，僅
    總登記時為便宜行事而登記在吳乃華名下，且吳勳之後人吳粉繼承管業，吳粉並
    於日據時期將其管業部分出售予被告之父吳壽及伯父吳賀，是系爭三四五地號耕
    地本即應為被告所有，吳壽向吳乃華祭祀公業承租係一時疏忽所致。又系爭三四
    九地號耕地係由被告之父吳壽向訴外人吳阿謹買得，另系爭二七之一地號耕地係
    經祭祀公業吳乃華前管理人吳長確同意，於五十二年十二月二十五日讓渡給吳樹
    清。是被告所耕作之系爭土地或由被告之父購得，名雖為原告所有，實則為被告
    繼承而來，或經原告前管理人同意讓渡他人，根本與租賃無涉。至於租金並非被
    告不給，而係依慣例均由原告到被告家中收租，原告為期收回土地他用乃不收租
    金，雖被告曾請律師函催其來收租，惟原告竟不予置理，此實為原告自己不收租
    所致，非可歸責於被告等語置辯。至被告乙○○則以：對於系爭三四五、三四九
    及二七之一地號耕地，伊已拋棄繼承，本件訴訟與伊無關係等語資為抗辯。
三、本件原告主張被告甲○○與乙○○二人之父親吳壽生前曾向祭祀公業吳乃華承租
    系爭坐落於桃園縣八德市○○○段第三四五、三四九、二七之一等三筆地號土地
    （簡稱系爭耕地）耕作，雙方並立有耕地租約，編為「台灣省桃園縣八廣字第九
    三號耕地租約」  (簡稱系爭租約)。其後吳壽死亡，即由被告二人繼承其耕作權
    之事實，為被告甲○○所不爭執，且有桃園縣八德市公所於八十九年九月二日以
    德市民字第八九一一九八六四號函覆之八德市「八廣字第九三號」耕地三七五租
    約變更登記申請書全案附卷可稽，自堪信為真實。而本件原告係主張被告就系爭
    第三四五地號耕地，並未自任耕作且轉租予訴外人劉盛龍，另就系爭第二七之一
    地號耕地，亦未自任耕作並讓渡予訴外人吳樹清，以及被告就系爭耕地已達二年
    以上未繳租金，依耕地三七五減租條例第十六條、第十七條之規定，不僅已造成
    系爭租約無效且原告亦已終止系爭租約，而訴請確認系爭租賃關係不存在等語。
    惟被告則以前揭情詞置辯。茲即審酌論斷之：
四、按承租人應自任耕作，如未自任耕作，原訂租約為無效，耕地三七五減租條例第
    十六條第一項、第二項定有明文。且縱使被告僅就租約中一筆或數筆轉租他人或
    不自任耕作，仍應認定「全部租約」均已「無效」，最高法院七十三年台上字第
    一一二號判決意旨可資參照。經查：被告雖提出臺灣省石門農田水利會八德工作
    站函影本一份以證明原告有阻斷水源之情事，惟觀之上述函文內容僅說明：「桃
    園縣八德市○○○段三四四地號等四筆耕地，經填高並搭建鐵皮屋，以致原水路
    無法引灌。」等語，然並未指出係由何人所為？自無從僅憑此函文即認定原告有
    將系爭耕地提供給他人填土並建造倉庫及工廠，致水源斷絕，被告無水灌溉導致
    廢耕之情事，是被告所辯即不足採信。況且被告亦自認其有未自任耕作且轉租之
    事實，依上述耕地三七五減租條例第十六條第一項、第二項之規定，已使系爭租
    約發生無效。
五、又按「不動產物權，依法律行為而取得、設定、喪失及變更者，非經登記，不生
    效力。」民法第七百五十八條定有明文。經查：系爭第三四五、三四九、二七之
    一等三筆地號土地，均登又被告辯稱：系爭三四五地號耕地係原本係吳乃華與訴
    外人吳勳等人共有，僅總登記時為便宜行事而登記在吳乃華名下，且吳勳之後人
    吳粉繼承管業，吳粉並於日據時期將其管業部分出售予被告之父吳壽及伯父吳賀
    ，是系爭三四五地號耕地本即應為被告所有，吳壽向吳乃華祭祀公業承租係一時
    疏忽所致。又系爭三四九地號耕地係由被告之父吳壽向訴外人吳阿謹買得，另系
    爭二七之一地號耕地係經祭祀公業吳乃華前管理人吳長確同意，於五十二年十二
    月二十五日讓渡給吳樹清云云，並提出讓渡書影本一份、祭祀公業股份買賣契約
    書影本一份、耕作權利讓渡合約書影本一份為證。惟原告均否認上述文書之真正
    。按「不動產物權，依法律行為而取得、設定、喪失及變更者，非經登記，不生
    效力。」民法第七百五十八條定有明文。經查：系爭第三四五、三四九、二七之
    一等三筆地號土地，均登記為原告所有之事實，為被告所不爭執，而訴外人吳粉
    、吳長確則均非系爭三筆耕地之所有人亦非共有人，自無任何權利可處分系爭三
    筆耕地，另外被告亦未能證明吳長確係祭祀公業吳乃華之前管理人之事實。況且
    縱使欲就系爭三筆耕地之不動產物權，為任何取得、設定、喪失及變更者，依上
    述民法第七百五十八條規定，均非經登記，否則不生效力，惟訴外人吳粉、吳長
    確所為上述之讓渡書、祭祀公業股份買賣契約書、耕作權利讓渡合約書等均未經
    登記，自不發生系爭三筆耕地之不動產物權之得喪變更之效力。故被告以此抗辯
    其已取得系爭三筆耕地之所有權云云，實無可信。
七、綜上所述，本件被告既有未自任耕作且轉租之事實，依上述耕地三七五減租條例
    第十六條第一項、第二項之規定，已使系爭租約發生無效。從而，原告請求確認
    兩造間就系爭土地之耕地租賃關係不存在，即屬有據，應予准許。
八、本件為判決之基礎已臻明確，兩造所為之其他主張、陳述並所提之證據，經審酌
    後，認均與本件之結論無礙，故不再一一論述，併予敘明。
九、據上論結，原告之訴為有理由，依民事訴訟法第七十八條、第八十五條第一項前
    段，判決如主文。
中　　　華　　　民　　　國　　九十一　　年　　　一　　　月　　十八　　日
                                        臺灣桃園地方法院民事第一庭
~B法　　　官　黃漢權
右為正本係照原本作成
如對本判決上訴須於判決送達後廿日內向本院提出上訴狀
中　　　華　　　民　　　國　　九十一　　年　　　一　　　月　　 十八　　 日
~B書　記　官　吳佳美
